【裁判字號】    98,小上,89
【裁判日期】    990419
【裁判案由】    返還信用卡消費款
【裁判全文】
臺灣士林地方法院民事判決              98年度小上字第89號
上  訴  人  乙○○
被  上訴人  兆豐國際商業銀行股份有限公司
法定代理人  甲○○
上列當事人間請求返還信用卡消費款事件，上訴人對於中華民國
98年9 月9 日本院98年度湖小字第1041號第一審判決提起上訴，
本院判決如下：
    主    文
上訴駁回。
第二審訴訟費用新台幣壹仟伍佰元由上訴人負擔。
    事    實
一、按對於小額程序之第一審裁判上訴，非以其違背法令為理由
    ，不得為之。而上訴狀內應記載上訴理由，表明下列各款事
    項：(一)原判決所違背之法令及其具體內容。(二)依訴訟資料可
    認為原判決有違背法令之具體事實。民事訴訟法第436 條之
    24 第2項、第436 條之25條分別定有明文。本件上訴人上訴
    理由指摘被上訴人循環利息之計算違反消費者保護法第12條
    規定之平等互惠原則，依前開說明，應認已對於小額程序第
    一審裁判，主張其違背法令為理由提起上訴，其上訴合於法
    定程式，先予敘明。
二、被上訴人起訴主張：中國國際商業銀行股份有限公司（下稱
    中國商銀）自民國95年8 月21日起與交通銀行股份有限公司
    （下稱交通銀行）合併，以中國商銀為存續銀行，同時更名
    為被上訴人兆豐國際商業銀行股份有限公司（下稱兆豐商銀
    ），並由被上訴人承受交通銀行之一切權利義務。而訴外人
    陶仁惠與上訴人於85年7 月起陸續向中國商銀申請信用卡正
    卡及附卡使用，訴外人陶仁惠持用之信用卡正卡卡號為0000
    -0000-0000-0000 （按：後來申報遺失）、0000-0000-0000
    -0000 （按：掛失後核發之新卡）、0000-0000-0000-0000
    ，上訴人持用之信用卡附卡卡號為：0000-0000-0000-0000
    及0000-0000-0000-0000 ，依兩造簽訂之信用卡契約，上訴
    人得持卡於特約商店簽帳消費，但應於當期繳款截止日前向
    被上訴人全部清償，或以循環信用方式繳付最低應繳金額，
    逾期清償者，除喪失期限利益外，應另行給付被上訴人按年
    息19.69%計算之利息，及依信用卡約定條款計算之逾期手續
    費。查訴外人陶仁惠之信用卡正卡消費款共新臺幣（下同）
    47萬5,429 元，上訴人之信用卡附卡消費款原為13萬2,870
    元，其中卡號0000-0000-0000-0000 之消費金額原為3 萬8,
    600 元，但扣除3 筆3, 860元後，剩下2 萬7,020 元，是上
    訴人之消費金額共12萬1,290 元。又信用卡正、附卡係歸屬
    於同一帳務中，礙難區分債務人之繳款係繳付哪一筆費用，
    是僅能就信用卡正、附卡之消費金額比例計算已付款項及各
    應分擔之逾期手續費（即違約金）、利息。又於95年3 月至
    98年2 月間，前述信用卡帳務，款持卡已繳款金額僅47萬1,
    821 元，並不足以清償清償正、附卡之所有消費款項，而依
    正、附卡持卡人消費金額比例3.92：1 計算，繳付附卡消費
    款項之金額僅9 萬5,898 元（原審誤載為9 萬5,989 元），
    是上訴人就剩餘未繳付之信用卡消費本金2 萬5,392 元（計
    算式：121,290 －95,898＝25,392）仍應負付款之責。此外
    ，經被上訴人計算，前述信用卡正、附卡於95年3 月至98年
    2 月間累計之逾期手續費為4,050 元、利息為81, 847 元，
    依信用卡正、附卡消費金額比例3.92：1 計算，上訴人即附
    卡持卡人應負擔之逾期手續費為823 元，應負擔之利息為1
    萬6,635 元。為此，爰提起本件訴訟，訴請上訴人應給付被
    上訴人4 萬2,850 元，及自98年3 月22日至清償日止，按年
    息19.71%計算之利息等情。
三、上訴人則以：
    被上訴人之信用卡申請書及信用卡約定條款，以定型化契約
    方式要求附卡持卡人應就正卡持卡人之消費款負連帶清償責
    任，違反誠信原則及平等互惠原則。上訴人自96年5 月剪卡
    後，就沒有再持卡消費，被上訴人是如何計算利息及違約金
    ，誠有疑問。信用卡附卡之消費金額上訴人都有繳，於95年
    8 月27日其已提領6 萬元給正卡持卡人，以繳付附卡之消費
    金額共5 萬8,000 多元，是被上訴人應該找正卡持卡人請求
    才是。再者，被上訴人帳單都寄給正卡持卡人，伊問正卡持
    卡人他都說有繳，跟被上訴人要帳單，被上訴人則不給伊，
    說附卡人沒有權利調資料，故要上訴人負擔利息，並不公平
    等語。
四、原審判決上訴人應給付被上訴人4 萬2,850 元，及自98年3
    月22日起至清償日止，按年息19.71%計算之利息。上訴人提
    起上訴聲明對原判決全部不服。
五、本件被上訴人主張第三人陶仁惠前向中國商銀請領信用卡使
    用，而上訴人為附卡申請人，依約陶仁惠、上訴人即得持信
    用卡於特約商店記帳消費，但應於繳款截止日前清償，或以
    循環信用方式繳付最低應繳金額以上之金額，依約定條款約
    定，逾期應另給付年息19.71%即日息萬分之5.4 計算之利息
    。中國商銀於95年8 月21日與交通銀行合併，交通銀行為消
    滅公司，中國商銀為存續公司並更名為被上訴人，原交通銀
    行之權利義務由被上訴人概括承受，而本件正卡總計消費43
    萬1,231 元，附卡消費12萬1,290 元，僅清償47萬1, 821元
    ，95年3 月起至98年2 月間之逾期手續費4,050 元，利息8
    萬1,847 元等事實，業據上訴人提出交易暨繳款明細查詢作
    業電腦資料為證，復為上訴人所不爭執，堪信為真實。又正
    卡、附卡為同一帳務，無法區分繳款、逾期手續費、利息，
    上訴人僅能依消費金額比例1 比3.92之比例計算，即附卡逾
    期手續費823 元、利息1 萬6,635 元、繳款金額9 萬5,898
    元計算。被上訴人主張依信用卡契約，上訴人應給付被上訴
    人4 萬2,850 元及自98年3 月22日起至清償日止，按年息19
    .71%計算之利息。上訴人提出上訴，並未再爭執被上訴人對
    於附卡消費金額、利息、逾期手續費之計算方式，僅辯稱被
    上訴人以循環利息計算，每月以利滾利，且加收違約金，違
    反消費者保護法第12條之規定，伊為附卡申請人，沒有看過
    約定條款，此違反消費者保護法第13條之規定，伊已將消費
    金額交給正卡持卡人繳納，依據經驗法則，親人間交付現金
    不會有交付證明等語。茲就兩造爭執析述如下：
(一)、查，本件信用卡約定條款，係屬被上訴人為與不特定多數消
    費者訂立同類契約之用，所提出預先擬定之契約條款，並作
    為契約內容之全部而訂定之契約，則此約定條款係屬定型化
    契約，固無疑義。惟揆諸民法第247 條之1 規定，此等契約
    並非當然無效或即有違反誠信原則之可言，仍須就個案為具
    體審查，以為決定。觀之我國信用卡申請及核發之實際狀況
    ，發卡銀行審核申請人信用後，若認已符合標準即予核發，
    信用卡申請人無須提供任何擔保，即可於卡片有效期間內取
    得一定信用額度之情況下，發卡銀行本即承擔相當大之授信
    風險；再遇持卡人僅清償部分帳款，甚或發生逾期未清償等
    違約情事時，發卡銀行請求持卡人須以高於一般擔保放款利
    率之約定利率計付循環利息、遲延利息等，考諸上開情事發
    生時，顯示該持卡人個人信用風險已屬較高，故發卡銀行為
    此收取較高利率計付之利息，並無不合理之處。況且，信用
    卡雖為通常之金融工具，然非絕對必要之金融工具，消費者
    本身可自行掌控是否申請之權利及自由，如認發卡銀行所定
    之條款有失公平，其大可轉向其他金融機構申請信用卡或貸
    款，並不會因未向某一特定之發卡銀行申請信用卡即受有何
    不利益，或其經濟生活受制於該特定之發卡銀行而不得不申
    請該銀行之信用卡之情事。本件被上訴人就系爭信用卡所收
    取之循環利息折算年息為19.71%，為兩造所不爭執，核其利
    率固高於民法第203 條規定之法定利率即年息5%，然尚未逾
    同法第205 條所定之約定最高利率即年息20% ，參酌前開說
    明，被上訴人收取較高利率計付之利息，既無不合理之處，
    而上訴人復掌控有是否申領信用卡之自主權，且不因此而受
    有何不利益，系爭信用卡約定條款關於違約金及循環利息之
    約定，並無違反誠信、平等互惠原則、顯失公平或其他不利
    於上訴人之情事可言，是上訴人辯稱該約款應屬無效乙節，
    洵無足取。
(二)、次按小額訴訟程序之當事人除有因原法院違背法令致未能提
    出者外，於第二審程序不得提出新攻擊或防禦方法，民事訴
    訟法第436 條之28亦定有明文，其立法之旨在於貫徹小額程
    序之簡速性，避免因當事人於上訴程序提出新事實及證據而
    延滯訴訟，是小額訴訟程序得據為判決基礎之訴訟資料，應
    以當事人於第一審言詞辯論終結前提出者為限。故於小額訴
    訟程序，第二審法院審核第一審訴訟程序及判決內容有無違
    背法令，自以第一審程序已提出之訴訟資料為據，進而判斷
    其適用法律有無錯誤，不就事實另行調查。上訴人上訴指稱
    伊為附卡申請人，中國商銀當初並未提示信用卡申請內容給
    上訴人，此違反消費者保護法第13條之規定，因此約定條款
    不能拘束上訴人云云。然查上訴人未曾於原審提出此抗辯事
    由，顯然為新攻擊防禦方法之提出，上訴人未指明原審有何
    違反法令導致伊無法提出，是自不能以新攻擊防禦方法判斷
    原審是否有違背法令。再者，消費者保護法第13條規定：「
    定型化契約條款未經記載於定型化契約中者，企業經營者應
    向消費者明示其內容；明示其內容顯有困難者，應以顯著之
    方式，公告其內容，並經消費者同意受其拘束者，該條款即
    為契約之內容」。本件信用卡申請書上明載「申請人謹同意
    下列條款及聲明」、「保證遵守附卡須知及附卡附上之約定
    事項，若對於約定事項有異議時，本人同意將信用卡折斷，
    掛號寄回。否則視為允諾該約定條款。」顯然上訴人於申請
    附卡時已同意該約定條款，否則應將信用卡折斷掛號寄回，
    不會使用本件信用卡長達10多年，是上訴人於申請當時即同
    意受約定條款拘束，當屬契約內容之一部，上訴人於積欠債
    務後始辯稱未曾知悉約定條款之內容，違反消費者保護法第
    13條之規定云云，顯屬無理由，併予敘明。
(三)、按民法第309 條規定：「依債務本旨，向債權人或其他有受
    領權人為清償，經其受領者，債之關係消滅。持有債權人簽
    名之收據者，視為有受領權人。但債務人已知或因過失而不
    知其無權受領者，不在此限。」，至於上訴人主張將消費金
    額交給正卡持卡人，被上訴人不應向伊主張云云。然本件被
    上訴人基於信用卡之契約關係請求上訴人給付消費金額及利
    息等，上訴人清償債務之對象為被上訴人，伊辯稱將消費款
    項交由正卡持卡人繳款，然正卡持卡人並非債權之受領權人
    ，正卡持卡人未將款項交付被上訴人時，債務仍屬未清償，
    是縱認上訴人確實將消費金額交給正卡持卡人為事實，亦對
    本件債務清償不生任何效力，被上訴人主張債務未消滅而向
    上訴人請求給付，並無違誤，是原審認定並無違反任何經驗
    法則。
六、綜上所述，被上訴人主張上訴人積欠其信用卡消費款、逾期
    手續費、利息，爰依信用卡契約請求上訴人給付4 萬2,850
    元及約定利息，為有理由，應予准許。原審就上開範圍內判
    命上訴人如數給付，並依職權為假執行之宣告，核無違誤。
    上訴意旨指摘原判決不當，求予廢棄改判，為無理由，依民
    事訴訟法第436 條之29第2 款規定，不經言詞辯論逕為判決
    ，予以駁回。
七、本件訴訟費用額，確定如主文第2項所示之金額。
八、據上論結，本件上訴為無理由，依民事訴訟法第436 條之29
    第2 款、第436 條之32第2 項、第449 條第1 項、第78條、
    第436 條之32第1 項、第436 條之19，判決如主文。
中    華    民    國    99    年    4     月    19    日
                  民事第二庭  審判長法  官  方彬彬
                                    法  官  王怡雯
                                    法  官  絲鈺雲
以上正本證明與原本無異。
本件判決不得上訴。
中    華    民    國    99    年    4     月    21    日
                                    書記官  林玫熹

司法院資訊處製作；財團法人民間司法改革基金會備份。
